臺灣高等法院臺中分院民事裁定　九十一年度再字第一號
　　聲請人即
　　再審原告　　日豐證券股份有限公司
　　法定代理人　傅傳明
　　再審被告　　甲○○
右當事人間確認債權不存在事件，再審原告對於中華民國九十年十一月十九日本院九
十年度抗字第一五七三號第二審確定裁定，聲請再審，本院裁定如左：
      主      文
聲請駁回。
聲請訴訟費用由聲請人負擔。
      理      由
一、再審原告之聲明及陳述如附件。
二、兩造間訴訟情形及二審法官姓名詳如附表所示，並分述如下：
  Ａ新台幣（下同）一百萬元借款部分：
    查本件再審被告於第一審即臺灣彰化地方法院八十四年度訴字第九六六號請求再
    審原告依消費借貸契約請求再審原告給付借款壹佰萬元及法定遲延利息（查再審
    被告另依侵權行為請求部分，法院認為於法無據），經一審判決再審被告全部勝
    訴，再審原告不服，提起上訴，本院乃以八十六年度上字第八三號判決駁回再審
    原告之上訴，再審原告又不服，上訴於第三審最高法院，經三審法院以八十七年
    度台上字第三七五號判決再審原告上訴有理由為由，將本院判決廢棄，發回本院
    ，經本院以八十七年度上更（一）字第二九號判決駁回再審原告之上訴而告確定
    （雖再審原告又不服，上訴最高法院，惟經本院以八十七年度上更（一）字第二
    九號以上訴利益未逾壹佰萬元裁定駁回再審原告之上訴）。
  Ｂ三千四百萬元借款部分：
　　查再審被告又於八十五年十月二十二日向一審台灣彰化地方法院請求再審原告給
　　付參仟肆佰萬元之借款及法定遲延利息，經一審以八十五年度重訴字第一八二號
　　判決再審被告全部勝訴，再審原告不服，提起上訴，本院乃以八十六年度重上字
　　第八五號判決駁回再審原告之上訴，再審原告又不服，上訴於第三審最高法院，
　　經三審法院以八十七年度台上字第二七○五號判決再審原告上訴有理由為由，將
　　本院判決廢棄，發回本院，再經本院以八十八年度重上更（一）字第二號判決駁
　　回再審原告之上訴，再審原告又不服，又上訴於第三審最高法院，並經三審法院
　　以八十九年度台上字第二六六四號裁定駁回再審原告之上訴，而告確定。
  Ｃ三千四百萬元借款部分：
    查再審原告於九十年八月十四日向一審臺灣彰化地方法院就上開系爭參仟肆佰萬
    元借款債權，提起確認債權不存在之訴，經一審法院以九十年度重訴字第三六○
    號以本件訴訟為上開Ｂ訴部分之既判力效力所及（即給付之訴包含確認之訴），
    而裁定駁回再審原告之起訴，再審原告不服，向本院提出抗告，本院乃以九十年
    度抗字第一五七三號裁定駁回再審原告之抗告而告確定。
    換言之，再審原告就前開一百萬元及三千四百萬元借款部分，全部敗訴確定在案
    等情，業經本院調閱上開卷宗，查閱屬實。
三、次查再審原告所提本院九十一年度再字第一號再審之訴之對象為本院九十年度抗
    字第一五七三號確定裁定。再審原告主張之再審理由為：本件原裁定意旨：「聲
    請人向原法院起訴請求判決確認相對人對於伊請求應給付新台幣三千四百萬元及
    自民國八十五年十月三十日起至民國九十年五月十一日止之債權（即三千四百萬
    元之法定遲延利息）不存在，其訴訟標的與前一確定判決之訴訟標的．．．係同
    一事件，已經本院八十八年度重上更（一）字第二號民事判決確定在案．．．」
    。經查，原裁定（按即本院九十年度抗字第一五七三號）之承審法官為審判長法
    官陳滿賢、「法官邱森樟」、法官朱樑三人，而前一確定裁判（按即本院八十七
    年度上更（一）字第二九號判決及裁定）之承審法官為審判長法官楚汝聰、法官
    鄭金龍、「法官邱森樟」，二者既為同一事件（查再審原告誤為同一事件，下詳
    述之），則參與裁判之法官邱森樟，依法律（民事訴訟法第三十二條第七款），
    該法官應自行迴避，不得執行職務，是本件具備聲請再審之理由，殆無疑義云云
    。
四、按民事訴訟法第四百九十六條第一項第四款之規定：「依法律或裁判應迴避之推
    事參與裁判者。」，得為再審之事由，而同法第三十二條第七款關於法官（即推
    事）應自行迴避之規定，乃在使法官不得於其曾參與之裁判之救濟程序執行職務
    ，以維審級之利益及裁判之公平。因此，法官曾參與訴訟事件之「前審裁判」或
    更審前之裁判者，故應自行迴避。對於確定終局判決提起再審之訴，其參與該確
    定終局判決之法官，依同一理由，於再審程序，亦應自行迴避，固為大法官釋字
    第二五六號所明文解釋。然查，所謂「同一事件」，必同一當事人就同一法律關
    係而為同一之請求，最高法院十九年上字第二七八號判例參照，而前後兩訴是否
    同一事件，應依訴之三要素，即當事人、訴之聲明及訴訟標的觀之，如三要素有
    其一不同，即非同一事件；換言之：即（一）前後兩訴之當事人是否相同；（二
    ）前後兩訴之訴訟標的是否相同；（三）前後兩訴之聲明，是否相同、相反或可
    以代用等三個因素決定之。而就附表Ａ借款壹佰萬元訴訟與附表Ｂ參仟肆佰萬元
    訴訟部分是否為同一事件，即可依上開說明分析如下：（一）當事人部分：兩訴
    之當事人均為再審原告與再審被告，故當事人同一；（二）訴訟標的部分：Ａ訴
    之原因事實為再審原告於八十二年三月向再審被告間借款壹佰萬元。再審被告並
    於同年三月十日收執再審原告簽發彰化第四信用合作社之同金額之取款條，此外
    尚有參仟肆佰萬元，另案請求（按即Ｂ訴部分）。（見臺灣彰化地方法院八十四
    年度促字第七０一０號卷第三至四頁、八十四年訴字第九六六號卷第十九至二十
    頁）；而Ｂ訴之原因事實為再審原告自七十九年初陸續向再審被告借款貳佰萬、
    貳佰萬、肆佰萬、伍佰萬、參佰萬、參佰萬、參佰萬、參佰萬、參佰萬、參佰萬
    、參佰萬元；共計參仟肆佰萬元，並由再審被告收執同金額之取款條（見臺灣彰
    化地方法院八十五年度重訴字第一八二號卷第七至十七頁、見本院八十八年度重
    上更（一）字第二號卷一第一七九頁），兩訴間之原因事實不同，其訴訟標的之
    法律關係自亦不同。（三）訴之聲明部分：Ａ訴之聲明為再審原告應給付再審被
    告壹佰萬元及法定遲延利息；Ｂ訴之聲明為再審原告應給付再審被告參仟肆佰萬
    元及法定遲延利息，兩者並不相同。查Ａ、Ｂ訴訟，其訴之聲明及訴訟標的既不
    相同，顯非同一事件。再查就附表Ｃ三千四百萬元訴訟，與附表Ｂ三千四百萬元
    訴訟，是否為同一事件，亦分析如下：（一）當事人部分：兩訴間均為相同之當
    事人，故當事人同一；（二）訴訟標的部分：兩訴之原因事實均為參仟肆佰萬元
    借款，故訴訟標的亦相同；（三）訴之聲明部分：Ｂ訴再審原告應給付再審被告
    參仟肆佰萬元，及自八十五年十月三十日起至清償日止，按年息百分之五計算之
    利息，為一給付之訴；而Ｃ訴則為確認再審被告對於再審原告應給付參仟肆佰萬
    元及自民國八十五年十月三十日起至九十年五月十一日止之債權（按即法定遲延
    利息）不存在，為一消極確認之訴。按命債務人為給付之確定判決，就給付請求
    權之存在有既判力，依民事訴訟法第三百九十九條第一項之規定（即現行法第四
    百條第一項規定），債務人不得對於債權人更行提起確認該給付請求權不存在之
    訴，最高法院二十六年渝上字第一一六一號著有判例。即給付之訴，包括確認之
    訴，換言之，Ｂ訴命為給付之確定判決，就給付請求權之存在有既判力，依民事
    訴訟法第四百條第一項之規定，債務人（再審原告）不得對債權人（再審被告）
    更行提起確認該給付請求權不存在之訴，即該Ｂ訴之聲明可以代用Ｃ訴之聲明，
    Ｂ訴與Ｃ訴自為同一事件。再查附表Ｃ、Ａ兩訴．其訴之聲明（一為三千四百萬
    元，另為一百萬元），及訴訟標的（一為三千四百萬元借款請求權，另為一百萬
    元借款請求權），均迥異，顯非同一事件。綜上，臺灣彰化地方法院九十年度重
    訴字第三六０號以同一事件，而無從補正為由（即Ｂ、Ｃ訴相同），裁定駁回再
    審原告之訴，於法並無不合。即本院九十年度抗字第一五七三號裁定駁回再審原
    告之抗告，於法有據。又查，本院九十年度抗字第一五七三號裁定（按即Ｃ訴）
    與本院八十七年度重上更（一）字第二九號（按即Ａ訴）裁判，並非同一事件，
    已如前述，自無前審或再審之審級關係存在，故該兩案件，雖均經「法官邱森樟
    」審理，亦無法官迴避之問題，即無民事訴訟法第三十二條第七款之適用餘地。
    又查再審原告泛指原確定裁定（即九十年度抗字第一五七三號第二審確定裁定）
    ，有民事訴訟法第一項第一、八、九、十三款即適用法規顯有錯誤者。當事
    人之代理人或他造或其代理人關於該訴訟有刑事上應罰之行為，影響於判決者。
    為判決基礎之證物係偽造或變造者。用該判決或和解、調解者。當事人發見
    未經斟酌之證物或得使用該證物者。但以如經斟酌可受較有利益之裁判者為限。
    等再審理由云云，但未具體表明法定再審原因，及宣告有罪判決確定之證據（民
　　事訴訟法第四百九十六條第二項參照），於法不合，並毋庸命其補正（最高法院
　　七台再字第三五號判例參照）。準此，本院九十年度抗字第一五七三號裁定認一
　　審臺灣彰化地方法院九十年度重訴字第三六０號裁定駁回再審原告之訴，並無違
　　誤，故再審原告聲請再審，為無理由，應予駁回。
六、綜上所述，本件聲請再審，顯無理由，應予駁回之。
七、本件事證已臻明確，兩造其餘攻擊或防禦方法及所提證據，均與本院心證之形成
    及判決結果，不生影響，爰不一一再加以論述，併此敘明。
八、據上論結，依民事訴訟法第五百零七條、第五百零二條、第九十五條、第七十八
    條，裁定如主文。
中　　　華　　　民　　　國　　九十一　　年　　　六　　　月　　 十二　　 日
~B1民事第六庭審判長法　官　吳火川
~B2　　　　　　　　法　官　饒鴻鵬
~B3　　　　　　　　法　官　陳繼先
右為正本係照原本作成。
不得抗告。
~B                書記官　劉建智
中　　　華　　　民　　　國　　九十一　　年　　　六　　　月　　 十七　　 日
                                                                        Ｈ
附表：
 ┌───────────┬───────────┬───────────┐
 │A、借款100萬部分：    │B、借款3400萬部分     │C、借款3400萬部分     │
 ├───────────┼───────────┼───────────┤
 │一審  84 訴     966號 │一審  85 重訴   182號 │一審　90 重訴　 360號 │
 │              （判決）│              （判決）│              （裁定）│
 ├───────────┼───────────┼───────────┤
 │二審  86 上  　  83號 │二審  86 重上    85號 │二審　90 抗　　1573號 │
 │陳照德、陳成泉、宋富美│                      │陳滿賢、邱森樟、朱樑  │
 │              （判決）│              （判決）│              （裁定）│
 ├───────────┼───────────┼───────────┤
 │三審  87 台上 　375號 │三審  87 台上  2705號 │                      │
 │              （判決）│              （判決）│                      │
 ├───────────┼───────────┼───────────┤
 │二審  87 上更(一)  29號 │二審  88 重上更(一) 2號 │　　　　　　　　　　  │
 │                      │                      │                      │
 │              （判決）│              （判決）│              　　　　│
 │                      │                      │                      │
 │楚汝聰、鄭金龍、邱森樟│陳照德、蔡王金全、黃淑│                      │
 │                      │玲                    │                      │
 ├───────────┼───────────┼───────────┤
 │二審  87 上更(一)  29號 │三審　89 台上　2664號 │                      │
 │              （裁定）│              （裁定）│                      │
 │楚汝聰、鄭金龍、邱森樟│                      │                      │
 │                      │                      │                      │
 └───────────┴───────────┴───────────┘
附件：
          民事聲請再審狀
原裁定案號：九十年度抗字第一五七三號
聲請再審人：日豐證券股份有限公司    設彰化縣彰化市○○○街二號
（即抗告人即原告）
法定代理人：傅傳明                  住同右
相　　對人：甲○○　　　　　    　  住彰化縣彰化市○○路○段八二號
為聲請人因與相對人甲○○間確認債權不存在事件，對於台灣高等法院台中分院民
國九十年十一月十九日，九十年度抗字第一五七三號裁定，依法聲請再審事:
抗告之聲明
一、本件應予準再審。
二、原裁定廢棄。
三、應發回台灣彰化地方法院更為審理。
四、聲請程序費用由相對人負擔。
              理　　　　　　由
一、按民事訴訟法第五百零七條規定:「裁定已經確定，而有第四百九十六條第一項
    或第四百九十七條之情形者，得準用本編之規定，聲請再審。」同法第四百九十
    六條第一項第四款規定：「依法律或裁判應迴避之推事（現稱法官）參與裁判者
    。」
二、本件原裁定意旨：「聲請人向原法院起訴請求判決確認相對人對於伊請求應給付
    新台幣三千四百萬元及自民國八十五年十月三十日起至民國九十年五月十一日止
　　之債權不存在，其訴訟標的與前一確定判決之訴訟標的．．；係同一事件，已經
　　本院八十八年度重上更（一）字第二號民事判決確定在案．．．．  」。經查，
　　原裁定（本院九十年度抗字第一五七三號）之承審法官為審判長法官陳滿賢、「
　　法官邱森樟」、法官朱樑三人，而前一確定判決（本院八十七年度上更（一）字
　　第二九號）之承審法官為審判長法官楚汝聰、法官鄭金龍、「法官邱森樟」，二
　　者既為同一事件，則參與裁判之法官邱森樟，依法律（民事訴訟法第三十二條第
　　七款），該法官應自行迴避，不得執行職務，是本件具備聲請再審之理由，殆無
　　疑義。
三、按民事訴訟法第二百四十九條第一項第七款規定，原告之訴，其訴訟標的為確定
    判決之效力所及，法院固得以裁定駁回之，但其情形可以補正者，審判長應定期
    間先命補正。本件原告起訴，固係請求確認被告對於原告應給付新台幣（下同）
　　三千四百萬元及其利息之債權不存在。惟查，本項訴訟標的債權與前一確定判決
　　之訴訟標的債權是否同一？，原告並未明確指出，依法審判長應先開庭行使闡明
　　權，待原告補正訴訟標的及訴之聲明後，倘確屬同一事件，再依法予裁判方是，
　　乃原審法院竟未依法先命補正，率爾裁定駁回，於法顯有違誤。
四、經查，原告起訴之訴訟標的，乃確認與被告間之債權不存在之訴，核與被告前為
    給付之訴之確定判決，核屬不同訴訟標的。法院判斷其是否為同一債權?有予開
    庭讓原告陳述意見之必要，乃原審法院竟待原告繳納鉅額裁判費之後，未經開庭
    ，逕以裁定駁回之，其裁定於法顯有不合。
五、退步言，縱認屬於同一事件（同一訴訟標的），唯依民事訴訟法第四百條第一項
　　規定：「訴訟標的於確定之終局判決中經裁判者，除法律別有規定外，當事人不
　　得就該法律關係更行起訴。」，而所謂：「法律別有規定」，依同法第四百九十
　　六條第一頊各款規定，倘有下列情形者，諸如為判決基礎之證物係偽造或變造者
　　；當事人關於該訴訟有刑事上應罰之行為，影響於判決者，（本案當事人即被告
　　甲○○就本項債權之取得顯有違法犯罪行為）； 當事人發現未經斟酌之證物或
　　得使用該證物者；．．： 即屬法律別有規定。
    原審法院應讓原告陳述明白，或行使闡明權，待法律關係確定，再予裁判。乃
    原審法院率予裁定駁回，置原告其餘詳細理由於不顧，似嫌速斷。
六、原告起訴狀理由欄第二項明載：「詳細理由及有關證據資料容後補呈。」乃原審
    法院置若枉顧，於法於理，均有未合。為此，狀請    鈞院鑒核，賜准將原裁定
    廢棄，並發回原審法院更為審理，讓原告有陳述意見之機會，否則鉅額之裁判費
    虛擲浪費，縱然重行起訴獲得平反，該裁定於法亦有違誤。
